【裁判字號】    99,台上,5376
【裁判日期】    990826
【裁判案由】    貪污
【裁判全文】
最高法院刑事判決            九十九年度台上字第五三七六號
上  訴  人  甲○○
選任辯護人  朱子慶律師
上  訴  人  乙○○
上列上訴人等因貪污案件，不服台灣高等法院中華民國九十八年
七月七日第二審更審判決（九十八年度上更(二)字第二三號，起訴
案號：台灣台北地方法院檢察署九十年度偵字第五０六二號、九
十二年度偵字第三五六一號），提起上訴，本院判決如下：
    主  文
原判決撤銷，發回台灣高等法院。
    理  由
本件原判決認定上訴人甲○○、乙○○分別有原判決事實欄所記
載之犯罪事實，因而撤銷第一審關於甲○○、乙○○部分之科刑
判決，仍依民國九十五年七月一日修正施行前刑法第五十六條之
連續犯、第五十五條之牽連犯規定，從一重分別論處甲○○依據
法令從事公務之人員，利用職務上之機會，詐欺財物；乙○○共
同依據法令從事公務之人員，對於主管之事務，直接圖私人之不
法利益各罪刑，並諭知相關之從刑，固非無見。
惟查：(一)被告以外之人於檢察事務官、司法警察官或司法警察調
查中所為之陳述，與審判中「不符」時，其先前之陳述具有「較
可信之特別情況」，且為證明犯罪事實存否所必要者，得為證據
，刑事訴訟法第一百五十九條之二，定有明文。被告以外之人於
檢察事務官、司法警察（官）調查中所為之陳述，依同法第一百
五十九條規定，本無證據能力，必須具備「可信性」及「必要性
」二要件，始得適用上開規定而例外具有證據能力。所謂「較可
信之特別情況」，係屬「信用性」之證據能力要件，而非「憑信
性」之證據證明力，法院應比較其前後陳述當時之原因、過程、
內容、功能等外在環境加以觀察，以判斷先前之陳述，是否出於
真意之供述、有無違法取供等情形，其「信用性」獲得確保之特
別情況，而非對其陳述內容之證明力如何加以論斷，不容混淆。
本件原判決說明李連煒於九十二年一月二十七日，在法務部調查
局台北市調查處調查員詢問（下稱警詢）時之陳述，雖與其於檢
察官訊問時之陳述，大致相符，但就細節部分，更為詳細，顯見
其於警詢中之陳述，有「可信之特別情況」，且此部分為證明犯
罪事實存否所必要，依刑事訴訟法第一百五十九條之一第二項（
按應係第一百五十九條之二）之規定，應有證據能力等語（見原
判決第九頁），並援引上開李連煒於警詢中之陳述，據為認定甲
○○、乙○○犯罪事實之證據（見原判決第一六、一七頁）。原
判決有關證據能力所為說明，與刑事訴訟法第一百五十九條之二
之規範意旨，難認相符，不無適用證據法則不當之違法。(二)行為
時之法律與裁判時之法律有變更者，依九十五年七月一日修正施
行刑法第二條第一項規定，雖採從舊從輕原則，以適用「行為時
之法律」為原則，適用最有利於行為人之裁判時法或行為後、裁
判前之中間時法為例外。故如犯罪構成要件因法律修正已有變更
，依修正後法律，其適用範圍較諸修正前規定有所限制，必其行
為同時符合修正前、後法律規定之犯罪構成要件，始有刑法第二
條第一項但書之適用。本件甲○○、乙○○行為後，貪污治罪條
例第六條第一項第四款之對於主管或監督事務直接或間接圖利罪
，迭於九十年十一月七日、九十八年四月二十二日修正公布。於
九十年十一月七日修正為：「對於主管或監督之事務，明知違背
法令，直接或間接圖自己或其他私人不法利益，因而獲得利益者
」，該次修正後之犯罪構成要件，規定以明知違背法令圖利，並
因而獲得利益者為限，與修正前之規定，明顯不同。於九十八年
四月二十二日再修正為「對於主管或監督之事務，明知違背法律
、法律授權之法規命令、職權命令、自治條例、自治規則、委辦
規則或其他對多數不特定人民就一般事項所作對外發生法律效果
之規定，直接或間接圖自己或其他私人不法利益，因而獲得利益
者。」亦有大幅度變動。甲○○、乙○○之行為，是否合於九十
年十一月七日、九十八年四月二十二日修正後貪污治罪條例第六
條第一項第四款之對主管或監督事務直接或間接圖利罪之犯罪構
成要件，自應詳加審認，如認其等所為依該修正後之規定，仍應
成立犯罪，始依從舊從輕原則，就行為時法、中間時法及裁判時
法之規定，比較適用。乃原審於九十八年七月七日判決時，已在
貪污治罪條例第六條第一項第四款於九十八年四月二十二日修正
施行後，原判決理由卻僅說明甲○○、乙○○行為時貪污治罪條
例第六條第一項第四款之規定，已於九十年十一月七日修正公布
，而遺漏有關九十八年四月二十二日之修正，又未及於甲○○、
乙○○之行為如何依行為時法、中間時法及裁判時法，均應成立
犯罪之意旨，無異於未為法律修正之比較適用，即逕自適用行為
時法即八十五年十月二十三日修正公布之貪污治罪條例第六條第
一項第四款之規定處斷（見原判決第三０頁），已嫌判決理由不
備。又原判決僅簡略認定甲○○明知「棄土同意證明書應由合法
設置之棄土場開具」，竟違背「上開法令」，與李連煒、戴達人
共同圖利佳煒工程股份有限公司（下稱佳煒公司）等語（見原判
決第二、三頁），而未明確認定及說明「棄土同意證明書應由合
法設置之棄土場開具」，係何等法令規定之具體內容，亦未說明
所違反規定如何該當於九十八年四月二十二日貪污治罪條例第六
條第一項第四款所定「法律、法律授權之法規命令、職權命令、
自治條例、自治規則、委辦規則或其他對多數不特定人民就一般
事項所作對外發生法律效果之規定」等項（見原判決第五六至六
０頁），亦有可議。(三)審理事實之法院，對於卷內被告有利及不
利之證據，應一律注意，詳為調查，綜合全案證據資料，本於經
驗法則以定其取捨，並將取捨證據及得心證之理由，於判決內詳
為說明。故證據雖已調查，而尚有其他部分並未調查，仍難遽為
被告有利或不利之認定。又證據之證明力，由法院本於確信自由
判斷，但不得違背經驗法則及論理法則，刑事訴訟法第一百五十
五條第一項定有明文。所謂經驗法則，係指吾人基於日常生活經
驗所得之定則，並非個人主觀上之推測。本件原判決事實欄內認
定坤福營造股份有限公司（下稱坤福公司）將所承攬台北市○○
區○○路中國石油股份有限公司辦公大樓新建工程之土方開挖工
程，以新台幣（下同）九千七百二十三萬二千四百元（含棄土證
明費用二千五百十二萬七千二百元），轉包予佳煒公司。甲○○
、乙○○等人共同以偽造之陸軍步兵第二六九師司令部函、桃園
縣政府工務局函等公文書，輾轉向台北市政府工務局申請開工獲
准，佳煒公司因此獲得免支付「棄土證明費用」二千五百十二萬
七千二百元之不法利益等情；理由中援引李連煒於九十二年一月
二十七日警詢中陳稱：佳煒公司與坤福公司之合約中，有增列「
棄方處理」（即「土尾證明費用」）二千五百十二萬七千二百元
等語，作為認定上述不法利益之依據（見原判決第二至七頁、第
一六、一七頁）。然李連煒於警詢所稱（如具有證據能力），「
棄方處理」（即「土尾證明費用」）（按似指「棄土證明費用」
）即高達二千五百十二萬七千二百元等情（見九十二年度偵字第
三五六一號卷第五頁），究有無所本？此高額費用是否包括處理
棄土過程中運送及依實際棄土數量計算應支付予棄土場等費用在
內，於計算取得「棄土證明費用」時，應否予以扣除？俱有待辨
明。此攸關認定甲○○、乙○○共同圖利佳煒公司之不法利益數
額若干，至為重要。乃原判決未能詳為調查、審認，即遽認佳煒
公司獲得免支付「棄土證明費用」二千五百十二萬七千二百元之
不法利益，不無調查職責未盡之可議。以上，或係甲○○、乙○
○上訴意旨所指摘，或為本院得依職權調查之事項，且原判決之
上述違法，已影響於事實之確定，本院無從自為判決，應認原判
決仍有撤銷發回更審之原因。
據上論結，應依刑事訴訟法第三百九十七條、第四百零一條，判
決如主文。
中    華    民    國  九十九  年    八    月  二十六  日
                      最高法院刑事第十二庭
                          審判長法官  黃  一  鑫
                                法官  張  春  福
                                法官  林  勤  純
                                法官  李  錦  樑
                                法官  陳  國  文
本件正本證明與原本無異
                                      書  記  官
中    華    民    國  九十九  年    八    月  三十一  日
                                                     Ｍ

司法院資訊處製作；財團法人民間司法改革基金會備份。
